【裁判字號】    89,訴,555
【裁判日期】    900308
【裁判案由】    清償借款
【裁判全文】
臺灣雲林地方法院民事判決  八十九年度訴字第五五五號
    原      告  朝欽實業股份有限公司
                              .
    法定代理人  丁○○      住.
    訴訟代理人  丙○○      住嘉義縣太保市嘉太工業區○○路六號
                乙○○      住.
    被      告  甲○        住.
右當事人間請求清償借款事件，本院判決如左：
    主    文
被告應給付原告新台幣玖萬壹仟捌佰玖拾元，及自民國九十年一月二十日起至清償日
止，按年息百分之九‧九九計算利息，及自民國九十年二月二十日起至清償日止，逾
期在六個月內，按上開利率百分之十計算違約金，逾期六個月以上，按上開利率百分
之二十計算違約金。
原告其餘之訴駁回。
訴訟費用（減縮部分除外）由被告負擔。
    事    實
甲、原告方面：
一、聲明：被告應給付原告新台幣（下同）九萬一千八百九十元及自民國（下同）八
    十九年二月二十日起至清償日止，按年息百分之九‧九九計算利息，及自八十九
    年三月二十日起至清償日止，逾期在六個月內，按上開利率百分之十計算違約金
    ，逾期六個月以上，按上開利率百分之二十計算違約金。
二、陳述：
  （一）、訴外人曾啟忠於八十八年十一月十九日邀同甲○為為連帶保證人，簽立貸
          款契約，向訴外人第一商業銀行中壢分行（下稱第一銀行）貸款五十二萬
          元，約定自貸款日起，以二個月為一期，共分四十八期，按期平均攤還本
          息，最後一期再按實際餘額清償，並有利息及違約金之約定。惟曾啟中自
          八十九年二月十九日即未繼續繳款，依貸款契約書第八條之約定，全部債
          務視為到期，迄今餘額尚欠九萬一千八百九十元。第一銀行已將債權讓與
          原告，原告本於連帶保證之規定，請求被告清償。
  （二）、被告自稱愚弱，致受騙簽字為訴外人曾啟忠之連帶保證人，並信此簽名不
          須負任何法律責任，然依當今社會之一般認知，文件上為自已之簽名當必
          有一定的效力，更何況係於借款契約書中為之。且第一商業銀行屬商譽良
          好之企業，豈可能不法誘使他人自負債務，放款程序上，依一定規範作業
          程序進行，要求提供身分資料文件及保證資料以供查核。被告任職教師，
          因條件良好故以撥款，其智識豈不知保證人之責任，若不同意作保，又豈
          將自己身分、財產資料交他人以供債務關係之往來，且查甲○名下該筆不
          動產前於八十四年間曾向玉山銀行中壢分行設定抵押借款新台幣六十萬元
          ，被告豈不知金錢借貸及保證程序和相關責任，今於借款銀行確認其同意
          任連帶保證人，被告事後翻異，顯係推卸之詞。
  （三）、本件系爭債款由原告自第一商銀中壢分行受讓之金額為新台幣五十一萬六
          千四百五十六元整，而債務人等（即訴外人曾啟忠及被告甲○），自分期
          償款之第一期即遲延付款，更自第二期起（八十九年二月十九日）便分文
          未付，後屢經催索均未見債務人有任何清償誠意，旋即就被告所有位於中
          壢市○○○街二一號四樓之八之不動產，為保全程序，後為得本案訴訟之
          確定並能取回假扣押之擔保金，故另再就被告為支付命令聲請，並鈞院以
          八十九年度促字第一０九一五號裁定在卷。被告今爭執因主債務人曾啟忠
          貸款所購車輛由原告取回拍賣，經得款沖抵後欠款僅餘十二萬二千五百二
          十元整云云固屬事實，然此並無礙原告受讓債權即為五十一萬六千四百五
          十六元之前提事實，後車輛拍賣得款四十四萬元，扣除到期利息、執行費
          及違約金後，因本件仍屬分期債務，故續以期付一０二一０元共十二期方
          式計算，即債務總額應為一二二五二０元，然曾啟忠曾分別於八十九年十
          月、十一月、十二月還款共三０六三０元，本件債務尚欠總額減為九一八
          九０元，原告除支付命令聲請金額外，均未再向被告主張超過上述債額之
          償款責任，更於車輛拍賣後特函告知被告尚欠尾款為十二萬餘，且要求被
          告速為清償等等，顯知原告均係就被告實際欠款為主張。
  （四）、依本件借款契約第八條及第九條記載：借款人若有違約情事時，債權人得
          對借款人收回部份借款、或縮短借款期限、或視為全部到期。可知若借款
          人違約未按期還款，債權人除得請求債務人一次清償外，亦得由雙方協調
          合理之還款方式。而本件債款自原告受讓權利後，債務人等均避不出面處
          理，後因原告不斷催索並依執行程序進行，借款人曾啟忠至十月五日始主
          動至原告公司表明願與原告協調還款方式，並要求原告不要再向本案被告
          進行訟訴求償，經探詢後應係被告要求其儘快向原告和解，以避免被告再
          受牽累。原告雖未就此部份同意，然念及債務人之經濟情況並求能使本件
          債款得獲清償，故仍依原借款期間與曾員達成如和解書所載方式還款，並
          未限制債務人僅能全數一次清償，而被告事後亦不斷來電查詢曾員是否已
          向原告和解及其內容，且原告基於誠信更依被告所請，將相關物證資料複
          影交予被告；今被告竟依上述資料辯稱原告與曾員未得其同意即達成和解
          並允許其延期清償，其已無庸負保證責任等等，實係搬弄是非，故設陷阱
          ，使其據以卸責，其逃避之惡意至為明顯，於法不容。
  （五）、本件被告依借款契約係負連帶保證人責任，除須就債務本旨同負清償責任
          外，亦受連帶責任之規範。本件因主債務人曾啟忠貸款所購車輛經原告拍
          賣後得款四十四萬元並抵充其貸款，實可視為債務之部份清償，依民法第
          二百七十四條之解釋，被告雖就已清償部份免責，然仍須就未清償部份續
          為保證，且縱曾員與原告另就還款方式為協議，惟本件債款仍受原借款契
          約規範，尚為分期債務且並未屆最後清償期，非如被告辯稱有保證免責事
          由，而依民法第二百七十九條連帶債務相對效力之原則，曾員與原告之協
          議對被告並不生效力，因之被告之保證責任仍屬存在且有效力，原告對其
          求償自於法有據。
  （六）、追繳未到期之部分債務，非延期清償，故無民法第七百五十五條之適用。
三、證據：提出借款契約書（HONDA車貸專用）、債權移轉證明書（HONDA車貸專用）
          、教師證影本、不動產權狀影本、不動產謄本影本、存證信函影本為證。
乙、被告方面：
一、聲明：駁回原告之訴。
二、陳述：
  （一）、訴外人曾啟忠於八十八年十一月十九日，以分期付款方式，向原告購買汽
          車一輛，邀同被告為連帶保證人，由第一商業銀行中壢分行辦理貸款五十
          二萬元，約定分期清償，原告當時騙稱須由配偶同意，而騙使被告簽字成
          為連帶保證人，而後被告與訴外人離婚，惟訴外人因未按期清償貸款，依
          貸款條約規定，全部債務視為到期，原告於受讓債權後，將訴外人汽車取
          回，於八十九年五月二十四日拍賣得款四十四萬元，用以清償部分債務，
          其餘未償部分十二萬二千五百二十元整，亦於八十九年十月五日與訴外人
          簽立和解契約，允許延期自十月十一日按月攤還。其雙方之和解，未得保
          證人及被告之同意，依民法第七百五十五條規定，被告不再負有保證責任
          。
  （二）、被告曾愚簽名保證，並未否認應負保證責任。原告承認受讓債權，業已大
          部分受清償，竟謂可依原債權額提起訴訟，單獨向為保證人之被告求償其
          已受清償及未受清償之全部，原告受償若干，予以隱瞞，未將主債務人列
          為被告，是否另有隱情，待鈞院查明。依原債權總額提起訴訟，自係依該
          數額繳納裁判費用，而訴求被告負擔，原告係就其已受清償部分為不正之
          支付，而圖移加於被告。
  （三）、借款人曾啟忠與原告和解，約定分期償還，已依約清償三萬零六百三十元
          ，履行和解之事實，以致確定，原告向被告訴求清償全部債務，是一債兩
          討，以圖不當得利。原告以被告事後亦不斷來電查詢曾員是否已向原告和
          解及其內容，避免被牽累知情答辯；原告允許曾員分期付款時，未告知被
          告，使被告喪失督促曾員清償之機會。
三、證據：提出存證信函及和解書影本為證。
    理    由
一、查本件原告主張訴外人曾啟忠於八十八年十一月十九日邀同甲○為為連帶保證人
    ，簽立貸款契約，向訴外人第一商業銀行中壢分行（下稱第一銀行）貸款五十二
    萬元，約定自貸款日起，以二個月為一期，共分四十八期，按期平均攤還本息，
    最後一期再按實際餘額清償，並有利息及違約金之約定。惟曾啟中自八十九年二
    月十九日即未繼續繳款，依貸款契約書第八條之約定，全部債務視為到期，迄今
    餘額尚欠九萬一千八百九十元之事實，已據其提出提出借款契約書（
    HONDA車貸專用）、繳清設算明細表、債權移轉證明書（HONDA車貸專用）等物為
    證，被告甲○對於簽名其上，及簽名確由其本人親為之事實，復不爭執，自堪信
    渠此部分主張為真實。
二、復查第一銀行已將債權讓與原告之事實，而訴外人曾起忠義已知該事之事實，業
    據被告提出原告與曾啟忠所簽立之和解書及自陳原告曾與曾啟忠聯絡，而同意曾
    啟忠「延期清償」，足認被告對此亦自認，而堪信為真實。
三、被告辯稱：依前揭貸款條約規定，曾啟忠於每期應繳納本息之時，如未繳納，則
    全部債務視為到期，今曾啟忠既已逾期未繳，則債務應視為全部到期，惟原告卻
    同意曾啟忠延期清償，且未曾得被告同意，被告自不負保證責任云云，原告則以
    此非其令曾啟忠延期清償之情形，而係本件本為分期債務，自非延期清償而為之
    陳述。惟按民法第七百五十五條所載：「就定有期限之債務為保證者，如債權人
    允許主債務人延期清償時，保證人除對其延期已為同意外，不負保證責任。」其
    意旨當係指債權人自願延期而言。蓋債權人自願延期，即係對於契約之重要內容
    有所變更，自無強保證人同意繼續作保之理，然若因債務人無法清償，而另定攤
    還方法者，為債權人被事實所迫無法即時接受清償，與自願延期意義即有未同。
   （最高法院五十年度台上字第二二五一號判決要旨參照）是本件姑不論究竟為到
    期債務而原告未經被告同意即同意曾啟忠延期清償，或為「分期債務」，惟因被
    告既未能舉證證明延期清償確係於原告明知系爭債務於曾啟忠逾期未償款時，已
    成為定期債務，且該時曾啟忠確有償款能力卻仍同意曾啟忠延期清償，依前揭判
    決意旨，被告自不得主張免其保證責任，被告就此所辯，不足採信。
四、從而，原告依消費借貸、連帶保證契約及債權移轉契約請求被告連帶給付借款新
    台幣九萬一千八百九十元，及截至言詞辯論終結前尚未繳付之利息即自九十年一
    月二十日起（因原告自陳與曾啟忠所另定之攤還方法為每月償還，且曾啟忠於八
    十九年十月、十一月、十二月曾分別攤還））至清償日止，按年息百分之九‧九
    九計算利息，及自九十年一月二十日起至清償日止，逾期在六個月內，按上開利
    率百分之十計算違約金，逾期六個月以上，按上開利率百分之二十計算違約金，
    為有理由，應予准許，逾此範圍利息及違約金之請求，為無理由，應予駁回。
五、據上論結，本件原告之訴為一部有理由，一部無理由，依民事訴訟法第七十九條
    但書，判決如主文。
中      華      民      國    九十    年      三      月      八        日
                                臺灣雲林地方法院民事庭
~B法      官  陳婉玉
右為正本係照原本作成
如對本判決上訴須於判決送達後二十日內向本院提出上訴狀。（須附繕本）
中      華      民      國       九十     年    三    月     八        日
~B法院書記官  陳美華


司法院資訊處製作；財團法人民間司法改革基金會備份。
